【裁判字號】    98,消債抗,14
【裁判日期】    981231
【裁判案由】    更生事件
【裁判全文】
臺灣新竹地方法院民事裁定            98年度消債抗字第14號
抗  告  人  甲○○
代  理  人  陳化義律師
上列抗告人因消費者債務清理條例更生事件，對於中華民國98年
6月17日本院98年度消債更字第20號裁定提起抗告，本院裁定如
下：
    主  文
抗告駁回。
抗告程序費用新臺幣壹仟元由抗告人負擔。
    理  由
一、本件抗告意旨略以：按本院裁定所述，抗告人之薪資係依96
    年度月平均收入為56,500元計算，但現依抗告人之98年度月
    平均所得為46,113元，原裁定認定之薪資與現況不符，且扣
    除日常生活必須費用後每月尚餘10,199元，抗告人無其餘奢
    華開銷每月願以10,000元為還款金額。惟抗告人日前與最大
    債權銀行台新國際商業銀行申請個別協商，並表示願以180
    期零利率協商，每月仍須還款8,333 元。又萬泰銀行之債權
    為280,000 元，雖已轉讓與萬榮行銷顧問有限公司，且經該
    公司同意以60期零利率協商，每月還款5,973 元，而總金額
    為358,380 元（5,973 元60期），多出之金額為78,380元
    （358,380 元－280,000 元），與債權金額280,000 元不符
    ，既為零利率怎可有利息78,380元。而抗告人之債權銀行共
    6 家，其中最大2 家債權公司所願協商金額即高至14,306元
    ，遠超出抗告人所能負擔之能力範圍，並非無誠意協商還款
    ，係因金融海嘯風暴所導致公司縮編薪資縮減，家中母親需
    長期就醫，每月所須負擔金額實至無法負擔如此龐大之協商
    金額，爰依法提起抗告等語。並聲明：原裁定廢棄，發回本
    院更為裁定。
二、按債務人對於金融機構因消費借貸、自用住宅借款、信用卡
    或現金卡契約而負債務，在聲請更生或清算前，應提出債權
    人清冊，以書面向最大債權金融機構請求協商債務清償方案
    並表明共同協商之意旨，消費者債務清理條例第151條第1項
    定有明文。又聲請更生或清算不合程式或不備其他要件者，
    法院應以裁定駁回之，但其情形可以補正者，法院應定期間
    先命補正，復為同條例第8條所明定。而消費者債務清理條
    例所定之前置協商程序，其立法目的係因債務人對於金融機
    構因消費借貸、自用住宅借款、信用卡或現金卡契約而負債
    務，其法律關係較單純明確，金融機構並已訂有債務協商機
    制，使債務人與多數債權人間能利用法院程序外解決之協商
    機制而自主解決其債務，如能協商成立，債務人或不須依本
    條例聲請更生或清算，可疏減法院負擔，有效分配司法資源
    ，遂採行協商前置主義。債務人須盡己之力與最大債權金融
    機構謀求自主性的協議清償債務方案，若債務人於衡酌己身
    清償資力，提出符合正當性及合理性之清償計畫，卻不被最
    大債權金融機構所接受時，債務人自得求助於法院，選擇向
    法院聲請更生或清算。反之，若債務人僅徒具形式提出協商
    聲請，而不以積極態度謀求解決清償債務方案；或事後又撤
    回協商之聲請；或債務人所提出之債務清償方案與其清償資
    力不具相當性與合理性時，亦即在衡量債務人之負債原因、
    經濟收入情況、通常生活必要性之支出等客觀情狀後，債務
    人提出之清償計畫，並不符合比例原則之要求時，自不能認
    債務人已充分踐行法律所要求之協商程序；否則，若不問債
    務人之清償資力如何，概命最大債權金融機構必須接受清償
    條件，即難謂否符合法律所定前置協商之精神。次按消費者
    債務清理條例採協商前置主義，同條例第153條雖另規定：
    自債務人提出協商請求之翌日起逾30日不開始協商，或自開
    始協商之翌日起逾90日協商不成立，債務人得逕向法院聲請
    更生或清算。惟上開視為協商不成立之情形，係以債務人提
    出書面債務清償方案，在符合相當性、合理性之償債計畫前
    提之下，進行實質上協商逾30日而不成立時，或債權人自開
    始協商之翌日起逾90日不願協商而不成立始足當之而得逕向
    法院聲請更生或清算。
三、經查，本件抗告人即債務人固於97年5月間與最大債權銀行
    台新銀行進行前置協商而不成立，並提出前置協商不成立通
    知書為證，惟該通知書上係記載「未能接受顯足以還款之還
    款方案」。台新銀行所提之還款方案為分110期，年利率百
    分之3，每月還款17,136元，此有該行98年3月10日台新債協
    98法字第10746 號函可佐，並經該行代理人於本院98年3 月
    30日審理時敘明之訊問筆錄可憑。又抗告人於抗告狀上自陳
    其現今平均每月薪資約46,113元，其既有負債，生活標準應
    壓縮至最低標準，以符公允，蓋消費者債務清理條例之立法
    目的，係在維持債務人基本生活之情況下，於債務人之能力
    範圍內盡力清償債務，非在維持債務人過去慣常生活，故評
    估債務人是否有不能清償債務或有不能清償之虞時，並非任
    由債務人主張其基本生活費用之數額，否則將造成揮霍無度
    以致清償能力降低，易使更生程序無從進行，是應以行政院
    公佈97年台灣省最低生活費用為每人每月9,829 元為計算基
    準，該最低生活費用即已包含食、衣、住、行等各項生活必
    要費用在內。抗告人稱須扶養母親吳嬌妹、兒子江冠昇（95
    年10月出生）、外籍配偶阮氏饒3 人，依抗告人所提之銀行
    存摺明細及看護收費明細表，其母親每月可領取月安老費用
    及月敬老費用各3,000 元，看護費每月平均為23,271元，扣
    除其母親每月可領之6,000 元，再由其與其兄、其妹3 人共
    負扶養義務，故其母親每月扶養費為（23,271-6,000）3
    ＝5,757 元。抗告人雖陳稱其妹無經濟能力，惟其妹係62
    年10月出生，現年35歲，焉無經濟能力，亦無法提出明確具
    體事證，尚難憑信。又加上抗告人本身及兒子、配偶之生活
    費，為9,829 3 =29,487 元，惟抗告人陳稱日常所需費用
    為每月膳食12,000元、房租6,000 元、電話費821 元、收視
    費590 元、水費177 元、天然氣191 元、交通費3,000 元，
    總計為22,779元已足夠每月3 人之日常生活。而母親扶養費
    5,757 元加上3 人日常所需費用22,779元，則抗告人之每月
    最低生活費為28,536元。
四、以抗告人每月收入46,113元計算，扣除每月最低生活費28,
    536元，尚餘17,577元，仍足以負擔台新銀行所提之每月還
    款17,136元之協商方案。又抗告人於抗告狀上陳稱因母親身
    體不適且外籍新娘無法工作導致資金週轉不靈而向公司借款
    10多萬元，每月須還款2500元，惟其亦自陳每月扣除生活必
    須費用後尚餘10,199元可還款，實際亦未說明借款原因、用
    途去向及提出明確具體事證，且該筆債務應係於協商後方生
    ，是其既已負債卻又仍繼續增加債務，此舉顯有損各債權人
    間公平受償，是否欲藉更生程序以達其免責之實，尚非無疑
    。而抗告人自陳其配偶為外籍新娘無法工作，然渠等結婚至
    今近4年，尚難認其完全無法謀生，實際應可多少貼補家計
    。抗告人又謂與萬榮行銷顧問有限公司協商，該公司同意以
    60期零利率，每月還款5,973 元，惟總金額為358,380 元（
    5, 973元60期）與原債權金額280,000 元不符，多出金額
    78,380元（358,380 元－280,000 元）即為利息，並非零利
    率。然於本院98年8 月24日審理時，經該公司代理人敘明，
    並稱該本金為280,000 元，利息係從95年開始計算，結息亦
    從當時開始，有訊問筆錄可憑，且利息部分債權人本可請求
    返還，係因考量抗告人之還款能力及負擔方斟酌請求，雖並
    非完全無利率實已有所退讓。而台新銀行與抗告人進行協商
    也已折讓百分之15債權，抗告人卻不願接受，足認抗告人無
    參與前置協商之誠意，形同未確實踐行前置協商程序。若抗
    告人因入不敷出或其他不可歸責於己之事由致未能接受時，
    仍應據該事由以積極態度繼續尋求兩蒙其利之解決方案，與
    債權銀行妥適協商，尋求其他方案以解決債務，故聲請人實
    難認有何積極處理債務之誠意，是聲請人主張最大債權銀行
    台新銀行給予未能接受足以還款之方案云云，即屬無據。
五、綜上所述，本件抗告人固曾與最大債權銀行台新銀行申請前
    置協商而不成立，惟就其目前之經濟狀況，仍足以負擔台新
    銀行所提出每月還款17,136元之協商方案，並無不能清償或
    有不能清償之虞之情，自與消費者債務清理法第3 條所定要
    件不符，原審法院駁回抗告人更生之聲請，應為有理由，抗
    告人求予廢棄，為無理由，應予駁回。
中    華    民    國    98    年    12    月    31    日
              民事第一庭   審判長法    官     王銘勇
                                 法    官     吳靜怡
                                 法    官     林麗玉
上為正本係照原本作成。
本裁定不得抗告。
中    華    民    國    98    年    12    月    31    日
                                 書  記 官     陳思璟

司法院資訊處製作；財團法人民間司法改革基金會備份。
